臺灣高等法院花蓮分院刑事裁定
111年度毒抗字第34號
抗  告  人  臺灣臺東地方檢察署檢察官
被      告  黃風盛
                   （另案於法務部矯正署臺東監獄泰源分監
                    執行中）
上列抗告人因聲請准予對被告執行觀察勒戒案件，不服臺灣臺東
地方法院中華民國111年6月8日111年度毒聲字第90號裁定（聲請
案號：臺灣臺東地方檢察署111年度毒偵字第233號、111年度聲
觀字第79號），提起抗告，本院裁定如下：
    主  文
抗告駁回。
    理  由
一、本件抗告意旨略以：原裁定固以被告黃風盛施用第一、二級
    毒品時間係於民國107年5月5日及108年1月21日，嗣後於108
    年5月29日因他案入監服刑，迄今未再因施用毒品犯行而遭
    查獲，無事實足認被告對毒品尚有依賴為由，駁回聲請。惟
    被告於92年間強制戒治完畢後，迄今未再執行過觀察勒戒，
    依修正後之毒品危害防制條例第20條規定及最高法院刑事大
    法庭109年度台上大字第3826號裁定意旨，本次再犯（不論
    修正施行前後）距最近1次觀察、勒戒或強制戒治執行完畢
    釋放，已逾3年者即該當之，檢察官本應依法聲請觀察勒戒
    。被告於108年入監後未能再施用毒品，迄未再有施用毒品
    為檢警查獲，此乃事理之當然，並不能憑此逕予認定被告已
    對毒品毫無依賴，且被告因另案須執行至120年，檢察官顯
    無對被告施以毒品多元處遇或戒癮治療之可能，原裁定將導
    致被告施用毒品案件難以依法完成後續處遇，難認適法妥當
    等語。
二、按施用第一、二級毒品者，檢察官應聲請法院裁定，令被告
    入勒戒處所觀察、勒戒，其期間不得逾2月，毒品危害防制
    條例第20條第1項固有明文。惟按毒品危害防制條例所定之
    觀察、勒戒及強制戒治，係針對施用毒品者所為戒絕、斷癮
    之治療處遇，乃屬拘束人身自由之保安處分，性質上帶有濃
    厚自由刑之色彩，故刑法總則關於保安處分之相關規定，自
    有其適用，此觀刑法第11條規定自明。保安處分自應執行之
    日起逾3年未開始或繼續執行者，非經法院認為原宣告保安
    處分之原因仍繼續存在時，不得許可執行；逾7年未開始或
    繼續執行者，不得執行，刑法第99條亦有明文。又毒品危害
    防制條例第24條之1固規定：「觀察、勒戒或強制戒治處分
    於受處分人施用毒品罪之追訴權消滅時，不得執行。」惟觀
    察、勒戒及強制戒治既係戒絕、斷癮之治療處遇，如在執行
    時效完成前，已經相當期間未執行者，原處分之原因是否仍
    然存在，而有執行之必要，應經法院實質審核許可，始得執
    行，以符治療處遇之立法本旨，避免無益之執行並兼顧人權
    之保護，從而刑法第99條前段之規定，於觀察、勒戒或強制
    戒治處分亦適用之，有最高法院95年度台非字第143號、101
    年度台上字第1968號裁判意旨可資參照。且刑法第99條與毒
    品危害防制條例第24條之1規定本質上均屬保安處分執行之
    時效規定，惟其起算點之設定與要件規定均為不同類型之方
    式，應不屬普通法與特別法之競合，兩者無衝突或何者優先
    適用之問題，而應認係對保安處分執行時效的雙重限制規定
    。蓋保安處分本質在於矯正與治療，尤其毒癮之觀察、勒戒
    或強制戒治，其執行應重時效，不宜延宕，其時效之規定應
    從嚴計算，個案或依刑法第99條已罹時效，或依毒品危害防
    制條例已罹時效，均不得執行。　　　　
三、經查本件檢察官係對被告於107年間施用第一級毒品海洛因
    及第二級毒品甲基安非他命之犯行，聲請將其送勒戒處所觀
    察、勒戒，惟即使依檢察官提出被告於107年5月6日警詢時
    之自白、經警執行拘提後為附帶搜索而查扣之海洛因1包（
    毛重0.23公克）、甲基安非他命1包（毛重0.34公克），經
    台灣檢驗科技股份有限公司濫用藥物實驗室-高雄鑑定結果
    檢出安非他命類陽性及鴉片類嗎啡陽性等證據資料，堪認被
    告於107年間確有同時施用海洛因、甲基安非他命之犯行，
    然被告此後迄今並無因涉嫌施用第一、二級毒品為警查獲之
    案件等節，此有臺灣高等法院被告前案紀錄表、台灣檢驗科
    技股份有限公司濫用藥物實驗室濫用藥物檢驗報告1紙在卷
    （見毒偵1595號卷第35頁)可佐，足認被告該次偵查中之自
    白係出於任意性，且具有真實性，應屬可信。依此，縱被告
    確有上開施用第一、二級毒品之犯行，然迄今已逾3年均未
    再有施用第一、二級毒品之行為，亦即並無明確證據足認被
    告仍存有對毒品之依賴，況其前科累累，上開前案紀錄表更
    多達60頁，自108年5月29日入監服刑起，將遲至135年止方
    能執行完畢（見上開前案紀錄表第60頁），依前揭觀察、勒
    戒之立法意旨及目的，是否仍需對被告施以觀察、勒戒等治
    療之保安處分，已非無疑。即令被告前未依法再經法院裁定
    送勒戒處所觀察、勒戒，而與刑法第99條前段之規定不符，
    惟毒品危害防制條例所規定之觀察、勒戒處分，其立法意旨
    在幫助施用毒品者戒除毒癮，該處分之性質非為懲戒行為人
    ，而係為戒除受處分人再次施用毒品避免成癮之措施，乃導
    入一療程觀念，針對受處分人將來之危險所為預防、矯治措
    施之保安處分，以達教化與治療之目的，是應以行為人具有
    危險性格為前提。故前開最高法院裁判意旨如僅適用於業經
    裁定觀察、勒戒未送執行之案例，而不適用於聲請裁定送觀
    察、勒戒案件，則法院無須斟酌即逕裁定將被告送觀察、勒
    戒，執行單位即須逕依裁定執行送觀察、勒戒，豈非倒果為
    因，且刑法第99條之規定亦形同具文，其相互矛盾之處，不
    言可喻。據此，依「舉重以明輕」之法理，被告雖未經法院
    裁定觀察、勒戒，惟其自108年間至今已逾3年未再查獲有施
    用第一、二級毒品之行為，亦無事實足認其對毒品尚存有依
    賴，須施以戒斷治療，而有令入勒戒處所觀察勒戒之必要，
    依觀察勒戒之立法意旨及目的，應認為宣告保安處分之原因
    已不存在，本件觀察勒戒之聲請即無理由。抗告意旨猶執前
    詞，認被告應入勒戒處所執行觀察勒戒，請求撤銷原裁定云
    云，依據上開說明，為無理由，爰駁回其抗告。
據上論斷，應依刑事訴訟法第412條，裁定如主文。 　　
中　　華　　民　　國　　111 　年　　8 　　月　　19　　日
                  刑事庭審判長法  官  張健河
                              法  官  林碧玲
                              法  官  林恒祺 　　　　
以上正本證明與原本無異。
本件不得再抗告。　　　　　　　　　　　　　　　
中　　華　　民　　國　　111 　年　　8 　　月　　22　　日
                              書記官  鄧瑞雲